【裁判字號】    93,重上更(一),56
【裁判日期】    950929
【裁判案由】    塗銷登記
【裁判全文】
臺灣高等法院民事判決              93年度重上更(一)字第56號
    上  訴  人  丁○○
                甲○○○
                            衖.
    共      同
    訴訟代理人  呂傳勝律師
    複代理人    呂丹琪律師
    追加原告    己○○
                            衖.
                子○○○
                庚○○
                            巷.
    上  訴  人  戊○○
                辛○○
    共      同
    訴訟代理人  陳文雄律師
    上  訴  人  丙○○
                乙○○即邱賴.
                            巷.
                癸○○即邱賴.
    上列二人
    法定代理人  庚○○    住同.
上列當事人間塗銷登記事件，兩造對於中華民國89年4月14日台
灣桃園地方法院88年度訴字第51號第一審判決各自提起上訴，經
最高法院發回更審，並追加己○○、子○○○及庚○○為原告，
經本院於95年9月19日言詞辯論終結，茲判決如下：
    主  文
兩造上訴均駁回。
戊○○、辛○○應將坐落桃園縣龍潭鄉○○○段四方林小段二六
一之二號及如附表所示之土地於八十一年四月三十日以桃園縣大
溪地政事務所溪字第四六六三號所為之分割繼承登記予以塗銷。
其餘追加之訴駁回。
第二審及發回前第三審訴訟費用由兩造各自負擔。
追加之訴訴訟費用由戊○○、辛○○共同負擔十分之九，餘由追
加原告負擔。
原判決主文第一項應更正為「被告辛○○、丙○○、邱賴完應將
坐落桃園縣龍潭鄉○○○段四方林小段二六一之二號應有部分二
分之一及如附表所示之土地於八十一年四月三十日以桃園縣大溪
地政事務所溪字第四六六三號所為之分割繼承登記予以塗銷。」
    事  實
甲、丁○○、甲○○○（下稱丁○○等2人）方面：
一、上訴聲明：
  (一)原判決不利丁○○、甲○○○部分廢棄。
  (二)丙○○、乙○○、癸○○就坐落桃園縣龍潭鄉○○○段四方
    林小段261-2號旱0.6355公頃，持分1/4，於民國86年11月25
    日以買賣為原因所為之移轉登記應予塗銷；辛○○、丙○○
    就上開土地，於83年1月31日以贈與為原因所為之所有權移
    轉登記應予塗銷。
  (三)戊○○、辛○○就上開土地，於81年4月30日以大溪地政事
    務所於81年3月25日溪字第4663號所為之分割繼承登記應予
    塗銷。
二、答辯聲明：上訴駁回。
三、陳述：除與原判決及發回前本院判決記載相同者，茲予引用
    外，補稱略以：
  (一)兩造之被繼承人邱永和於70年11月25日死亡後，辛○○於81
    年間始以欲辦繼承登記為由，向丁○○等2人騙取印鑑證明
    及印鑑章，偽造該二人繼承權拋棄證書，辦理由戊○○、辛
    ○○二人（以下稱戊○○等2人）繼承之登記，將丁○○等2
    人之繼承權剔除。上開偽造之繼承權拋棄書因逾兩個月之法
    定期間，依法不生拋棄繼承權之效力。即使認為係丁○○等
    2 人拋棄已繼承之公同共有權利，亦因未登記不生消滅公同
    共有權利之效果，故戊○○等2人、丙○○、邱賴完嗣未取
    得包括庚○○、己○○、子○○○（以下稱庚○○等3人）
    在內之全體公同共有人之同意，所為之贈與及買賣行為，不
    生效力。
  (二)本院85年度上字第1122號（下稱前案）民事判決，係以丁○
    ○等2人未將庚○○等3人列為當事人而以當事人不適格駁回
    ，本件訴訟與該案之當事人不同，並無重複起訴之問題。
四、證據：除援用原審及發回前本院前審提出者外，補提戶籍謄
    本為證。
乙、戊○○等2人方面：
一、上訴聲明：
  (一)原判決不利部分廢棄。
  (二)上廢棄部分，丁○○等2人在第一審之訴駁回。
二、答辯聲明：上訴駁回。
三、陳述：除與原判決及發回前本院判決記載相同者，茲予引用
    外，補稱略以：
  (一)辛○○贈與系爭261-2號應有部分1/4土地予丙○○，係在83
    年1月13日完成贈與登記，而丁○○係於84年11月10日始提
    起前案塗銷登記之訴，因此辛○○與丙○○間之贈與行為，
    並非於前案敗訴後始為之。又父子間之贈與乃人之常情，不
    得以辛○○將系爭261-2號土地贈與丙○○之行為，係屬父
    子間之贈與，即認屬通謀虛偽之行為而無效。
  (二)丁○○等2人提起本件訴訟，其訴之聲明、訴訟標的、事實
    及理由，均與前案相同，僅當事人增加庚○○等3人，而庚
    ○○等3人係屬陪榜之性質而已，因此本件與前案係重複起
    訴。
  (三)丁○○等2人明知拋棄繼承須在知悉繼承開始時起二個月內
    為之，否則不生效力，卻於10年後書立繼承權拋棄書表示拋
    棄繼承之意，俟辦妥繼承登記，將系爭土地與他人合建，並
    各訂購一戶房地及基地後，於臨近完工之際，主張拋棄繼承
    逾時，不生效力，聲請假處分，並訴請塗銷登記，顯然違背
    誠信原則。
四、證據：除援用原審及發回前本院前審提出者，茲予引用外，
    補提土地登記簿謄本、前案民事判決、房地買賣預定合約書
    、言詞辯論筆錄、異動清冊與異動索引與桃園縣政府稅捐稽
    徵處大溪分處函為證，並聲請訊問證人壬○○。
丙、丙○○、乙○○、癸○○、庚○○、己○○、子○○○未於
    言詞辯論期日到場，亦未提出任何之書狀陳述。
    理  由
一、原審被告邱賴完於上訴本院審理中死亡，由乙○○、癸○○
    為繼承人，有戶籍謄本可按，丁○○等2人聲明由乙○○、
    癸○○承受訴訟，核無不合。庚○○、己○○、子○○○、
    丙○○、乙○○、癸○○經合法通知，未於言詞辯論期日到
    場，核無民事訴訟法第386條所列各款情形，爰依丁○○、
    甲○○○之聲請，由其一造辯論而為判決。又己○○、子○
    ○○及庚○○為公同共有人，未一併起訴，本院另依丁○○
    等2人之聲請，裁定命其追加為原告。再者，本院前案判決
    係以當事人不適格駁回原告請求，不生既判力，且與本件之
    當事人不同，故本件無重複起訴問題，均先敘明。
二、丁○○等2人主張：兩造之被繼承人邱永和於71年11月25日
    死亡後遺有如原判決附表所列土地及系爭261-2號土地應有
    部分1/2（下合稱系爭土地），應由丁○○等2人、戊○○等
    2人與庚○○等3人共同繼承。詎戊○○等2人於81年間偽稱
    欲辦理繼承登記，向丁○○等2人取得其印鑑證明及印鑑章
    後，竟偽造其名義之繼承權拋棄書，於81年4月30日持向桃
    園縣大溪地政事務所辦理系爭土地之分割繼承登記（以下稱
    系爭分割繼承登記），將邱永和之遺產登記為戊○○等2人
    所有。嗣辛○○復於83年1月31日基於通謀意思表示，將系
    爭261-2地號土地應有部分1/4，以贈與為原因移轉登記與其
    次子丙○○（以下稱系爭贈與登記），丙○○亦以通謀之意
    思表示，於86年11月25日以買賣為原因移轉登記與其叔母邱
    賴完（以下稱系爭買賣登記）。丁○○等2人及庚○○等3人
    簽立繼承權拋棄證明書時，已逾民法第1174條所規定之2個
    月，不生拋棄繼承之效力，故戊○○等2人就系爭土地所為
    之分割繼承登記有無效之原因，自應將該分割繼承登記予以
    塗銷。又辛○○與丙○○間就系爭261-2地號土地應有部分
    1/4所為之贈與行為（以下稱系爭贈與行為），及丙○○與
    邱賴完間就該土地所為之買賣行為（以下稱系爭買賣行為）
    均屬通謀虛偽意思表示而無效，亦應將系爭261-2地號土地
    應有部分1/4之贈與及買賣之移轉登記塗銷，回復為邱永和
    之遺產，而由全體繼承人共同繼承等情。爰本於公同共有人
    之地位，求為命：(一)辛○○、丙○○應將系爭261-2號土地
    應有部分1/4，於86年11月25日以買賣為原因之移轉登記塗
    銷，丙○○、乙○○、癸○○應將83年1月31日以贈與為原
    因（83年1月27日溪字第1925號）所為之移轉登記塗銷。(二)
    戊○○、辛○○應塗銷系爭分割繼承登記之判決（原審判命
    戊○○、辛○○應塗銷系爭分割繼承登記。駁回丁○○、甲
    ○○○其餘之訴。邱貴等2人及戊○○等2人各就其敗訴部分
    ，聲明不服。又庚○○等3人與丁○○等2人為公同共有人，
    未共同起訴，本院依丁○○等2人之聲請，裁定命其追加為
    原告）。
    戊○○等2人則以：繼承拋棄書既經丁○○等2人蓋章，其2
    人復未能舉證證明該拋棄書係屬偽造，自應認為真正。又丁
    ○○等2人明知其出具之繼承拋棄書已逾法定期限而無效，
    猶同意書立繼承權拋棄書，顯見其真意係拋棄已因繼承取得
    之財產或將已取得之財產贈與之意，該繼承權拋棄證書，應
    屬有效。另辛○○與丙○○確有贈與之意，丁○○等2人無
    法舉證證明辛○○與丙○○間有何通謀虛偽之意思表示，空
    言主張贈與無效，為無理由。邱賴完則係經由訴外人壬○○
    之介紹，於86年9月30日以總價新台幣（下同）11,400,000
    元向丙○○購買系爭261-2號土地應有部分1/4 ，並已依約
    付款，由丙○○之代理人邱曾秀琴代為收受，無通謀虛偽之
    情事等語，資為抗辯。
三、查訴外人邱永和於70年11月25日死亡，遺有系爭土地，應由
    丁○○等2人及戊○○等2人及庚○○等3人共同繼承。戊○
    ○等2人於81年3月25日持丁○○等2人及庚○○等3人之繼承
    權拋棄證書向大溪地政事務所辦理系爭分割繼承登記，並將
    系爭土地登記予戊○○2人所有等事實，有土地登記簿謄本
    、繼承系統表、戶籍謄本、登記申請書、印鑑證明等為證，
    且為兩造所不爭執，堪信為真實。
四、丁○○等2人及庚○○等3人於80年12月26日書立繼承權拋棄
    證書，有該繼承權拋棄證書在卷可稽（見原審卷(一)88、89頁
    ）。丁○○、甲○○○對其上印文之真正並不爭執，但主張
    該繼承權拋棄證書係戊○○等2人偽稱欲辦理繼承登記為由
    ，向伊等取得印鑑證明及印鑑章後所偽造云云，然為戊○○
    等2人所否認。丁○○等2人就戊○○等2人盜用印章之事實
    ，未能舉證以實其說，其主張尚非可採，該繼承權拋棄證書
    堪認真正。又繼承人得拋棄其「繼承權」。前項拋棄，應於
    知悉其得繼承之時起二個月內，以書面向法院、親屬會議或
    其他繼承人為之，74年6月3日修正前之民法第1174條定有明
    文。本件邱永和於70年11月25日死亡，丁○○等2人未依上
    開規定於之二個月期限內，以書面向法院、親屬會議或其他
    繼承人為拋棄繼承之意思表示，遲至80年12月26日始為之，
    其拋棄繼承權之意思表示，自不生拋棄繼承之效力。按繼承
    人有數人時，在分割遺產前，各繼承人對於遺產全部為公同
    共有，民法第1151條定有明文。丁○○等2人、戊○○等2人
    及庚○○等3人既為系爭土地之繼承人，依上開規定，自為
    丁○○等2人、戊○○等2人及庚○○等3人所公同共有。戊
    ○○等2人雖以丁○○等2人係拋棄其因繼承已取得之權利為
    辯。惟丁○○等2人於書立系爭繼承拋棄證書時，確與其他
    姊妹均出於拋棄繼承之意思，後來兄弟覺得不好意思，要補
    貼一點，只是丁○○等2人要求太高，致未談成，黃邱荼妹
    、己○○均拿了250萬元等情，為戊○○等2人於本院言詞辯
    論時所自承（本院卷(二)120背面），是戊○○等2人辯稱丁○
    ○等2人乃拋棄其已取得之公同共有權，尚非可採。何況不
    動產物權依法律行為而喪失者，非經登記不生效力，為民法
    第758條所明定，因此拋棄對於不動產公同共有之權利者，
    亦屬依法律行為喪失不動產物權之一種，如未經依法登記，
    仍不生消滅其公同共有權利之效果。本件縱認丁○○等2人
    所拋棄者，為因繼承發生時已取得系爭土地之公同共有權，
    但並未為拋棄之登記，依上開規定，亦不生消滅上訴人所取
    得系爭土地公同共有權利之效果。按所有人對妨害其所有權
    者，得請求除去，民法第767條亦有明文。原判決附表所示
    土地（即系爭土地中除辛○○取得之系爭261-2號土地應有
    部分1/4外）既為丁○○等2人、戊○○等2人及庚○○等3人
    等公同共有，卻登記為戊○○等2人所有，則丁○○等2人本
    於公同共有人之地位，行使上開權利，並追加庚○○等3人
    為原告，請求戊○○等2人塗銷系爭分割繼承登記，以回復
    為丁○○等2人、戊○○等2人及庚○○等3人公同共有之狀
    態，自屬有據，應予准許。
五、辛○○將261-2地號土地應有部分1/4，於83年1月31日以贈
    與其子即丙○○為原因，辦理系爭贈與登記，丙○○於86年
    11月25日以出賣予邱賴完（買賣契約之買受名義人係庚○○
    ）為原因，辦理系爭買賣登記等情，有土地登記謄本及買賣
    契約書在卷可考，且為兩造所不爭，亦堪信為真實。丁○○
    等2人雖主張系爭贈與行為、系爭買賣行為乃基於通謀意思
    表示，其移轉為無效，應予塗銷。然為戊○○等2人所否認
    ，辯稱並無通謀等語。查依土地法所為之登記，有絕對效力
    ，為同法第43條所明定。所謂登記有絕對效力，係為保護第
    三人起見，將登記事項賦與絕對真實之公信力，故第三人因
    信賴現存之登記而為取得權利之新登記以後，即不得更為塗
    銷登記之請求（最高法院41年台上字第323號判例參照）。
    查丁○○等2人、戊○○等2人及庚○○等3人既基於分割邱
    永和所遺系爭土地之意思，而由丁○○等2人、庚○○等3人
    書立上開繼承權拋棄證書，再由戊○○等2人辦理系爭分割
    繼承登記之事實，已如前述，可知於戊○○等2人辦理系爭
    分割繼承登記時，主觀上均認為丁○○等2人、庚○○等3人
    已拋棄繼承權，由戊○○等2人取得所有權，以辛○○及丙
    ○○為父子關係，二人間為財產之贈與，並無不尋常處，故
    辛○○及丙○○抗辯丙○○於辛○○於辦理系爭分割繼承登
    記後，接受其中系爭261-2號土地應有部分1/4之贈與而為移
    轉登記，出於信賴辛○○為真正權利人，應屬可信。則縱使
    辛○○並非系爭261-2號土地應有部分1/4之權利，丙○○亦
    因信賴登記而取得其權利。丙○○既已取得權利，則其再將
    出賣予邱賴完，乃權利人所為之處分，邱賴完自可合法取得
    該權利。何況邱賴完係經由證人壬○○之介紹，於86年9月
    20日以總價1140萬元向丙○○購得，均依約付款，由丙○○
    之代理人邱曾秀琴代為收受等情，有不動產買賣契約書、存
    摺、切結書可憑（原審卷(一)卷177-192頁），並經證人即該
    買賣介紹人壬○○、代書張金野證述明確（本院重上卷165
    、166頁、更(一)卷98-99頁），復參以原審法院向臺灣土地銀
    行石門分行函查系爭支票（帳號：25099、票號：BCB000000
    0、面額150萬元；票號：BCB0000000、面額180萬元）2紙之
    兌領情形，經該行檢覆該支票影本2紙在卷（原審卷(二)53 、
    54頁），而依該二紙支票之填載內容以觀，係由證人壬○○
    所簽發，並由邱賴完之夫庚○○背書，而由丙○○之買賣代
    理人邱曾秀琴所兌領，顯係用以給付買賣上開土地價金，故
    邱賴完與丙○○間買賣關係確實存在，應堪認定。丁○○等
    2人復無法舉證證明有何通謀虛偽意思表示之情事，其主張
    系爭261-2地號土地應有部分1/4系爭贈與行為、系爭買賣行
    為均為通謀虛偽之意思表示而無效，即非可採，故其請求辛
    ○○、丙○○、乙○○、癸○○塗銷系爭贈與登記、系爭買
    賣登記，自非所許。
六、綜上所述，丁○○等2人、庚○○等3人本於系爭土地公同共
    有人之地位，以登記原因無效為由，依所有權作用，請求戊
    ○○等2人塗銷就系爭261-2號土地應有部分1/2及原判決附
    表所示之土地所為系爭分割繼承登記，為有理由，應予准許
    。至於請求辛○○、丙○○、乙○○、癸○○塗銷系爭贈與
    登記、系爭買賣登記，則無理由，應予駁回。原審判命戊○
    ○等2人塗銷就系爭261-2號土地應有部分1/2及原判決附表
    所示之土地所為系爭分割繼承登記，駁回丁○○等2人其餘
    請求，經核並無違誤，兩造各就其敗訴部分上訴，指摘原判
    決不當，求予廢棄改判，均為無理由，應駁回其上訴。至於
    原判決命戊○○等2人塗銷系爭261-2號土地應有部分1/2 所
    為遺產分割登記，已於理由中記載，但漏於主文中表示，乃
    顯然錯誤，爰予更正。又庚○○等3人之追加之訴，一部有
    理由，一部無理由，亦分別准駁如主文所示。
七、據上論結，本件兩造之上訴，均為無理由。追加之訴則為一
    部有理由，一部無理由。依民事訴訟法第449條第1項、第85
    條第2項、第79條，判決如主文。
中    華    民    國    95    年    9     月    29    日
                    民事第九庭
                        審判長法  官    黃熙嫣
                              法  官    李昆曄
                              法  官    呂太郎
正本係照原本作成。
如不服本判決，應於收受送達後20日內向本院提出上訴書狀，其
未表明上訴理由者，應於提出上訴後20日內向本院補提理由書狀
（均須按他造當事人之人數附繕本）上訴時應提出委任律師或具
有律師資格之人之委任狀；委任有律師資格者，另應附具律師資
格證書及釋明委任人與受任人有民事訴訟法第466條之1第1項但
書或第2項（詳附註）所定關係之釋明文書影本。
中    華    民    國    95    年    10    月    2     日
                              書記官    黃千鶴
附註：
民事訴訟法第466條之1（第1項、第2項）：
對於第二審判決上訴，上訴人應委任律師為訴訟代理人。但上訴
人或其他法定代理人具有律師資格者，不在此限。
上訴人之配偶、三親等內之血親、二親等內之姻親，或上訴人為
法人、中央或地方機關時，其所屬專任人員具有律師資格並經法
院認為適當者，亦得為第三審訴訟代理人。
附表
  一、桃園縣龍潭鄉○○○段四方林小段二六一地號、
      地目：建、面積：三千八百三十五平方公尺
      戊○○：應有部分108163/383500
      辛○○：應有部分108163/000000
  0、桃園縣龍潭鄉○○○段四方林小段七九五地號、
      地目：田、面積：五千三百六十六平方公尺
      戊○○：應有部分195/1920
      辛○○：應有部分195/1920
  三、
      桃園縣龍潭鄉○○○段四方林小段七九五之一地號
      、地目：田、面積：一千九百一十二平方公尺
      戊○○：應有部分195/1920
      辛○○：應有部分195/1920
  四、桃園縣龍潭鄉○○○段四方林小段七九五之二地號
      、地目：田、面積：七百八十五平方公尺
      戊○○：應有部分195/1920
      辛○○：應有部分195/1920
  五、桃園縣龍潭鄉○○○段四方林小段八０一之一地號
      、地目：田、面積：四百三十九平方公尺
      戊○○：應有部分45/300
      辛○○：應有部分45/300
  六、桃園縣龍潭鄉○○○段四方林小段八０一之二地號
      、地目：田、面積：一千七百一十九平方公尺
      戊○○：應有部分45/300
      辛○○：應有部分45/300
  七、桃園縣龍潭鄉○○○段四方林小段八０五地號、
      地目：田、面積：三千七百五十一平方公尺
      戊○○：應有部分345/1920
      辛○○：應有部分345/1920
  八、桃園縣龍潭鄉○○○段四方林小段八０六地號、
      地目：林、面積：四百一十七平方公尺
      戊○○：應有部分345/1920
      辛○○：應有部分345/1920
  九、桃園縣龍潭鄉○○○段四方林小段八０七之一地號
      、地目：田、面積：七百八十五平方公尺
      戊○○：應有部分345/1920
      辛○○：應有部分345/1920


司法院資訊處製作；財團法人民間司法改革基金會備份。
